臺灣高等法院刑事判決
110年度金上訴字第17號
上  訴  人  臺灣臺北地方檢察署檢察官
被      告  李世偉



選任辯護人  黃慧萍律師
            林子鈺律師
上列上訴人因被告違反銀行法等案件，不服臺灣臺北地方法院10
8年度金訴字第49號，中華民國110年4月13日第一審判決（起訴
案號：臺灣臺北地方檢察署106年度偵字第22270號），提起上訴
，本院判決如下：
    主  文
上訴駁回。
    理  由
一、本件公訴意旨略以：被告李世偉明知現今犯罪集團或不法份
    子為掩飾其不法獲利行徑，避免執法人員之追究處罰，經常
    誘使一般民眾提供身分證件等個人資料作為俗稱「人頭」之
    公司行號掛名負責人，並以此公司行號實行各種財產犯罪之
    不法用途使用，又對於為「人頭」之掛名負責人，雖無必然
    引發他人萌生犯罪之確信，但仍以縱若有人持以犯罪亦不違
    反其本意，而基於幫助他人詐欺與非法經營收受存款業務之
    間接故意，於民國104年1月5日前某不詳時間，在臺北市萬
    華區艋舺公園內，約定以每月新臺幣（下未載明幣別者同）
    2萬元代價，提供其國民身分證及護照予王立岑（原名王晨
    驊，另由原審通緝中），任由王立岑於104年1月5日以被告
    名義申設薩摩亞獨立國之益勝國際股份有限公司（英文名稱
    Yi-Sheng International Ltd.，營業地址設於臺北市○○區○
    ○○路0段00號0樓，下稱益勝公司），王立岑遂以益勝公司營
    運長身分，與益勝公司股東孟祥元、張俊夫（均由臺灣臺北
    地方檢察署通緝中）共同基於意圖為自己不法所有詐欺取財
    與非法經營收受存款業務之犯意聯絡，向如附表所示之投資
    人誆稱得認購益勝公司股票方式投資澳門地區金滿集團博奕
    事業，並約定投資期間24或36個月間，每季可取得依投資金
    額年息13％或18％計算而與本金顯不相當之利息，期滿後歸還
    本金，致如附表所示之投資人陷於錯誤，而分別簽具「股份
    申請書」、「股權轉讓協議書」，並於附表所示之日期，匯
    款如附表所示之金額至益勝公司設於臺灣銀行帳號00000000
    0000號OBU帳戶（下稱益勝公司臺灣銀行帳戶），以此詐術
    方式向多數人非法吸收資金達美金10萬8000元。因認被告涉
    犯刑法第30條、第339條第1項之幫助詐欺、刑法第30條、銀
    行法第125條第1項前段之違反同法第29條第1項、第29條之1
    之幫助非法收受存款罪嫌。
二、按犯罪事實應依證據認定之，無證據不得認定犯罪事實；不
    能證明被告犯罪者，應諭知無罪之判決，刑事訴訟法第154
    條第2項、第301條第1項分別定有明文。又事實之認定應憑
    證據，如不能發現相當證據或證據不足以證明者，自不能以
    推測或擬制之方法，以為裁判之基礎；而認定犯罪事實所憑
    之證據，雖不以直接證據為限，間接證據亦包括在內，然無
    論直接或間接證據，其為訴訟上之證明，須於通常一般之人
    均不致於有所懷疑，而得確信其為真實之程度者，始得據之
    為有罪之認定，倘其證明尚未達到此一程度，而有合理性懷
    疑之存在時，即無從為有罪之認定。事實審法院對於證據之
    取捨，依法雖有自由判斷之權，然積極證據不足證明犯罪事
    實時，被告之抗辯或反證縱屬虛偽，仍不能以此資為積極證
    據應予採信之理由（最高法院40年台上字第86號、76年台上
    字第4986號、30年上字第482號判決）。又刑事訴訟法第161
    條第1項規定檢察官就被告犯罪事實，應負舉證責任，並指
    出證明之方法。因此，檢察官對於起訴之犯罪事實，應負提
    出證據及說服之實質舉證責任。倘其所提出之證據，不足為
    被告有罪之積極證明，或其指出證明之方法，無從說服法院
    以形成被告有罪之心證，基於無罪推定之原則，自應為被告
    無罪判決之諭知（最高法院92年度台上字第128號判決意旨
    ）。又按刑法上幫助犯之成立，須行為人基於幫助正犯犯罪
    之意思，予正犯以精神上或物質上之助力而參與犯罪構成要
    件以外之行為，以助成正犯犯罪之實施為要件，苟於客觀上
    有幫助之行為，但對正犯之犯罪無違法之認識，而欠缺幫助
    犯罪之故意者，即難論以幫助犯。是幫助犯不僅須有幫助他
    人犯罪之行為，且須具備明知他人犯罪而予以幫助之故意，
    始稱相當（最高法院88年度台上字第5848號、86年度台上字
    第4824號判決）。 
三、證據能力方面：
    按刑事訴訟法第308條規定：「判決書應分別記載其裁判之
    主文與理由；有罪之判決並應記載犯罪事實，且得與理由合
    併記載。」同法第310條第1款規定：「有罪之判決書，應於
    理由內分別情形記載左列事項：認定犯罪事實所憑之證據
    及其認定之理由。」及同法第154條第2項規定：「犯罪事實
    應依證據認定之，無證據不得認定犯罪事實。」揆諸上開規
    定，刑事判決書應記載主文與理由，於有罪判決書方須記載
    犯罪事實，並於理由內記載認定犯罪事實所憑之證據及其認
    定之理由。所謂認定犯罪事實所憑之「證據」，即為該法第
    154條第2項規定之「應依證據認定之」之「證據」。職是，
    有罪判決書理由內所記載認定事實所憑之證據，即為經嚴格
    證明之證據，另外涉及僅須自由證明事項，即不限定有無證
    據能力之證據，及彈劾證人信用性可不具證據能力之彈劾證
    據。而在無罪判決書內，因檢察官起訴之事實，法院審理結
    果，認為被告之犯罪不能證明，而為無罪之諭知，則被告並
    無檢察官所起訴之犯罪事實存在，既無刑事訴訟法第154條
    第2項所規定「應依證據認定之」事實存在。因此，判決書
    僅須記載主文及理由，而理由內記載事項，為法院形成主文
    所由生之心證，其論斷僅要求與卷內所存在之證據資料相符
    ，或其論斷與論理法則、經驗法則無違即可，通常均以卷內
    證據資料彈劾其他證據之不具信用性，無法證明檢察官起訴
    之事實存在，所使用之證據並不以具有證據能力之證據為限
    ，故無罪之判決書，就傳聞證據是否例外具有證據能力，本
    無須於理由內論敘說明（最高法院100年台上字第2980號判
    決）。
四、公訴意旨認被告犯刑法第30條第1項、第339條第1項幫助詐
    欺取財罪、銀行法第125條第1項前段之違反同法第29條第1
    項、第29條之1之幫助非法收受存款等罪嫌，無非係以被告
    偵查供述、同案被告王立岑、陳夢軒偵查供述、證人即如附
    表所示投資人、曾麗櫻、張庭瑜、張欽堯、邱良翰偵查證述
    ，並有如臺灣銀行士林分行106年4月10日士林外密字第1065
    0001341號函暨函附往來明細及開戶資料、亞洲博奕娛樂產
    業股權投資計畫暨郵輪傳單、益勝公司亞洲博奕娛樂產業投
    資項目傳單、益勝公司與金滿國際貴賓會於104年1月25日所
    立之授權代理合約及說明會照片、益勝公司與附表所示投資
    人簽訂之股權轉讓協議書、股份申請書、匯出匯款申請書等
    證據資料附卷可稽，為其主要論據。
五、訊據被告固坦承有提供其護照、身分證等證件供王立岑設立
    益勝公司，擔任益勝公司名義負責人，王立岑並應允按月給
    予2萬元報酬之事實。然堅決否認涉有上開幫助詐欺取財罪
    及幫助非銀行不得經營收受存款業務罪等犯行，辯稱：王立
    岑是經由我朋友孟祥元介紹，請我幫忙擔任益勝公司名義負
    責人，我純粹幫忙朋友孟祥元，王立岑答應我3至5個月就會
    把公司再過戶給他，我不知道他會做什麼相關違法的事情，
    我沒有犯意。口頭上有跟王立岑約定說公司如果以後有發展
    ，會給我每個月2萬元的獎金，就大概3至5個月的期間，但
    我實際上並沒有拿到錢等語。經查：
  ㈠被告確有提供身分證、護照等身分證明文件，交由王立岑於1
    04年1月5日以其名義在薩摩亞設立益勝公司，擔任益勝公司
    名義負責人3至5個月期間，並有以益勝公司負責人身分，依
    王立岑、孟祥元指示在渠等所交付聲稱係公司開辦流程文件
    之空白股權轉讓協議書（即他5466號卷一第41頁之王瑩芝股
    權轉讓協議書）、益勝公司與金滿國際貴賓會之授權代理合
    約（他5466號卷一第85頁）及益勝公司在臺灣銀行開立OBU
    帳戶之開戶文件（他5466號卷二第221、223、225、227頁）
    上簽名，並同意王立岑代刻其個人印章，蓋用在開戶文件上
    之事實，業據被告於偵查、原審及本院坦認在卷（偵查卷第
    68至70頁；原審卷第100頁；本院卷第264至266頁），且有
    上開王瑩芝股權轉讓協議書、授權代理合約、臺灣銀行士林
    分行106年4月10日士林外密字第10650001341號函暨函附之
    益勝公司OBU帳戶之開戶及往來明細資料（他5466號卷二第2
    09至271頁）、益勝公司基本資料及澳門特別行政區政府商
    業及動產登記局商業登記證明（偵卷第225至233頁）各一份
    在卷可稽。嗣益勝公司設立後，益勝公司實際負責人兼執行
    長及財務長之王立岑即與益勝公司股東孟祥元、張俊夫即以
    益勝公司有與澳門金滿集團簽約、得認購益勝公司股份方式
    投資博奕事業、投資期間24或36個月、每季支付年息13％至1
    8％之利息、期滿得取回本金為由，分別招攬如附表所示投資
    人於附表所示投資時間匯款附表所示投資金額至益勝公司臺
    銀帳戶等節，則經證人即同案被告王立岑於警偵詢證述屬實
    （他字3806號卷第45至48頁；偵卷第76至79頁），並經證人
    陳夢軒（偵22270號卷第67至70頁）、如附表所示投資人及
    介紹人分別證述在卷，且有如附表「卷證出處」欄所示投資
    人簽具之股權轉讓協議書、股份申請書（證人證述及書證之
    卷頁出處均詳附表所載）、匯款資料、說明會照片、王立岑
    （原名王晨驊）背書轉讓之支票暨退票理由單（他5466號卷
    一第71至81頁）、亞洲博奕娛樂產業投資項目（二年）（三
    年）資料（他5466號卷二第17、19頁）、金滿集團網頁列印
    資料、郵輪傳單、益勝公司為金滿國際貴賓會集團在臺灣唯
    一代理資料、授權代理合約、益勝公司澳門金滿貴賓會參訪
    行程（他5466號卷二第47至65頁）各一份附卷足憑，此部分
    事實，均堪認定。
　㈡然按實務上出名為他人擔任公司負責人之情形所在多有，然
    此等「人頭」負責人除應負法定義務外，其是否應就公司營
    業所生違法行為負責，仍應視其是否知悉或可得預見該公司
    具體經營情節而定，尚難僅以具登記負責人之身分一事，即
    認其就公司所涉刑事責任均應一律負責。而被告之所以擔任
    益勝公司名義負責人，係因熟識多年之友人孟祥元介紹認識
    王立岑後，經孟祥元請託，而同意幫忙王立岑短暫擔任益勝
    公司名義負責人3至5個月，被告實際上並未參與益勝公司任
    何營運，亦未曾收取王立岑在商請被告借名設立益勝公司時
    ，所應允按月給付之2萬元報酬等節，亦據被告於偵查、原
    審及本院審理時供稱：孟祥元介紹「小王」給我認識，表示
    「小王」想要做生意，但護照要3、5個月才辦得出來，就請
    我幫忙「小王」申請公司，並說會給我酬勞1個月2萬元，我
    把證件、護照給「小王」去辦理，約定3、5個月就會把公司
    換回「小王」，之後我有把護照、證件拿回，但沒有收到酬
    勞，因為「小王」表示公司目前還沒有賺錢，所以無法給我
    酬勞。我有在部分公司檔上簽名，但沒有參加過益勝公司的
    實際經營，只是當名義上負責人。我看過王立岑身份證，就
    是「小王」沒錯，我去過益勝公司1、2次，是「小王」請我
    去簽名文件時去的，股份申請書上的「李世偉」是我簽名，
    「小王」跟我說是辦公室要用的檔，我就按他指示簽名，上
    面的印章是我同意「小王」刻用的。我當時認為與孟祥元認
    識20幾年，他應該不會害我，所以我就相信「小王」給我簽
    的文件應不會不合法，後來3、5個月後，「小王」就說名字
    已經換成他的，我就沒有多想了。我只是幫忙孟祥元的朋友
    掛名，其他後續關於益勝公司的所有事情，我都不知情也沒
    有經手，員工我也不認識，沒有拿到任何錢，我只有借證件
    等語在卷（偵22270號卷第67-70頁；原審卷第100頁；本院
    卷第136至137、264至267頁）。核與⑴證人王立岑於警偵詢
    證稱：李世偉是掛名負責人，他只是一開始幫我掛名這間公
    司，後來於104年5月時，有申請將負責人名字變更成我自己
    的名字。李世偉沒有實際參與該Yi-sheng International L
    td.（益勝公司）任何活動或營運，也沒有投資該公司（他
    字第3806號卷第33頁反面、45頁反面、47頁）。我在益勝公
    司擔任的職務是執行長，負責公司的營運，財務也都是由我
    管，也是我獨資的，財務的運作也是我自己安排的。因為我
    那時欠稅被限制出境，也沒有護照，孟祥元就介紹李世偉給
    我認識，約定的內容如李世偉所述，但我最後沒有給他，等
    到我辦護照下來，就將公司負責人轉到我下面，他在擔任公
    司負責人期間，只有幫我簽立開帳戶及合約書的文件，沒有
    在益勝公司實際任職。孟祥元是我在澳門的合作夥伴，但孟
    祥元自己信用好像有問題，所以我就跟孟祥元說要找人來當
    負責人，孟祥元就找李世偉來。孟祥元應該都已經跟李世偉
    說了是要當我公司的人頭，後來有些文件要簽及銀行開戶都
    是我帶李世偉去的，當初與李世偉約定1個月支付2萬元薪水
    ，但因公司營運不好，所以都沒有給他等語相符（偵22270
    號卷第77至78、82頁）。⑵並經證人趙思屏即益勝公司業務
    於警偵詢證稱：王立岑是益勝公司執行長，李世偉是益勝公
    司掛名負責人，陳夢軒介紹王立岑給孟祥元、張俊夫認識成
    立益勝公司，李世偉我從來沒見過，公司業務所製作的單據
    及資料會交給王立岑，公司除了我們業務及會計之外，天天
    見到的就只有王立岑，孟祥元則是他只要回到臺灣就會來公
    司。王立岑、孟祥元、張俊夫、陳夢軒都有叫大家找客戶來
    ，由他們出面說明，主要是孟祥元主講。客戶投資的資金是
    交給王立岑，他們直接匯到益勝公司的境外帳戶，這個帳戶
    只有王立岑能動，因為王立岑有印鑑，每次去領錢，都是王
    立岑親自帶著公司的職員小妹去領錢，業務所製作的股權轉
    讓協議書會交給王立岑等語無訛（他5466號卷第153至155頁
    ；偵22270號卷第317至318頁）。
　㈢再核諸被告坦承係其所親簽之王瑩芝股權轉讓協議書（他546
    6號卷一第41頁）、益勝公司與金滿國際貴賓會之授權代理
    合約（他5466號卷一第85頁）及益勝公司在臺灣銀行開立OB
    U帳戶之開戶文件（他5466號卷二第221、223、225、227頁
    ）上之「李世偉」簽名之字形及筆順，確與附表所示其餘投
    資人之股權轉讓協議書、股份申請書上「李世偉」簽名不同
    。佐以被告既未參與益勝公司經營，亦未在益勝公司任職，
    係因友人孟祥元請託，基於多年友誼所建立之信任關係，始
    應允短暫擔任益勝公司名義負責人，且實際上未收取任何報
    酬之情，要與一般貪圖報酬，不知對方來歷，即貿然交付證
    件供他人設立公司擔任名義負責人，未約定期限，而按月領
    取報酬者有別，以及依證人趙思屏上開證述，可知益勝公司
    相關事務及資金均係王立岑主導及掌控，業務招攬投資人投
    資之股權轉讓協議書及股份申請書等相關文件，亦非被告出
    面與投資人簽署或由業務交付被告簽署，而係交付王立岑，
    被告均未直接與投資人或益勝公司業務聯繫確認等節，實難
    苛責被告得以知悉王立岑、孟祥元、張俊夫在益勝公司之實
    際經營狀況，認其應就王立岑、孟祥元、張俊夫以益勝公司
    名義對外所為涉及之刑事責任均應一律負責。
六、綜上所述，堪認被告上開所辯，屬實可採。要難僅憑被告係
    益勝公司名義負責人，以及有依王立岑指示在益勝公司設立
    登記相關文件、臺灣銀行開戶資料及王瑩芝之股權轉讓協議
    書上簽名，並因設立益勝公司之需，而同意王立岑刻用個人
    印章之事實，遽認被告主觀上有明知或可預見王立岑、孟祥
    元、張俊夫謀以益勝公司對外詐騙投資人投資及非法吸收資
    金，仍應允擔任益勝公司負責人，提供身分證及護照等身分
    證明文件予王立岑設立益勝公司，使王立岑、孟祥元、張俊
    夫等得以遂行渠等詐欺取財及非法吸收資金犯行之幫助詐欺
    取財及幫助非法經營銀行收受存款業務之直接故意或間接故
    意。本案依公訴人所提出之證據及本案現存卷證資料，就公
    訴人所指被告涉犯上開幫助詐欺取財及幫助非法經營銀行收
    受存款業務等罪嫌，均尚未達於通常一般人均不致於有所懷
    疑，而得確信其有公訴人所指上開犯行之程度。此外，復查
    無其他積極證據足證被告涉有公訴人上開所指犯行，自屬不
    能證明被告犯罪，揆諸前揭規定與判決意旨，依法應對被告
    為無罪判決之諭知。原審以不能證明被告犯罪，對被告諭知
    無罪，於法並無違誤。從而，檢察官以若被告未擔任益勝公
    司任何業務內容，僅係單純出名作為公司人頭，何以王立岑
    承諾每月支付2萬元，以及若擔任益勝公司人頭沒有風險，
    為何孟祥元不自己出面幫王立岑當人頭云云為由，提起本件
    上訴，除就被告供述之可信性，及業經證人王立岑於偵查中
    證稱：孟祥元自己信用好像有問題，所以我就跟孟祥元說要
    找人來當負責人，孟祥元就找李世偉來等語在卷（偵22270
    卷第78頁）之何以由被告，而未由孟祥元擔任益勝公司名義
    負責人之緣由，再予爭執外，並未提出其他足以證明被告確
    有檢察官所指實際參與益勝公司營運之證據。總此，檢察官
    提起本件上訴，指摘原判決違誤不當，請求撤銷改判，為無
    理由，應予駁回。
據上論斷，應依刑事訴訟法第368 條，判決如主文。
本案經檢察官羅韋淵提起公訴，檢察官蕭奕弘提起上訴，檢察官
鄧媛到庭執行職務。
中　　華　　民　　國　　110 　年　　12　　月　　2 　　日
                  刑事第十庭    審判長法　官  林婷立
                                      法　官  呂煜仁
                                      法　官  吳麗英
以上正本證明與原本無異。
檢察官如不服本判決，應於收受送達後20日內向本院提出上訴書
狀，惟須受刑事妥速審判法第9條限制。其未敘述上訴之理由者
，並得於提起上訴後20日內向本院補提理由書(均須按他造當事
人之人數附繕本)「切勿逕送上級法院」。
刑事妥速審判法第9條：
除前條情形外，第二審法院維持第一審所為無罪判決，提起上訴
之理由，以下列事項為限：
一、判決所適用之法令牴觸憲法。
二、判決違背司法院解釋。
三、判決違背判例。
刑事訴訟法第 377 條至第 379 條、第 393 條第 1 款之規定，
於前項案件之審理，不適用之。
                                      書記官 李文傑
中　　華　　民　　國　　110 　年　　12　　月　　6 　　日
　　
【附表】
編號 投資人 投  資  時  間    （民國） 投資金額 （美元） 介紹人 卷        證         出         處 1 王瑩芝 104年3月6日 1萬元 王瑩芝本身即係益勝公司業務 王瑩芝證述（他5466號卷二第85-87頁）、台新國際商業銀行匯出匯款申請書、股權轉讓協議書、股份申請書（他5466號卷一第41-51頁）   104年4月22日 1萬元   2 黃玉珠 104年4月8日 5,000元 黃玉珠本身即係益勝公司業務 黃玉珠證述（他5466號卷二第85-87頁）、股權轉讓協議書、股份申請書（他5466號卷一第29-31頁） 3 陳弘聖 104年4月8日 1萬元 宗佩緩（益勝公司業務） 宗佩緩證述（他5466號卷一第12-15頁）、第一銀行匯出匯款申請書、股權轉讓協議書、股份申請書（他5466號卷一第57-61頁） 4 陳綵倢 104年4月29日 2萬元 劉騰勻（益勝公司業務） 陳綵倢、劉騰勻證述（他5466號卷二第12-15頁）、股權轉讓協議書、股份申請書（他5466號卷一第63-65頁） 5 許婉琪 104年4月27日 5,000元 曾麗櫻 （益勝公司業務） 許婉琪、曾麗櫻證述（他5466號卷二第12-15頁）、股權轉讓協議書、股份申請書（他5466號卷一第33-39、67-69頁）   104年5月7日 2,000元     104年5月15日 2,000元   6 徐永福 104年5月 2萬元 曾麗櫻 徐永福、曾麗櫻證述（他5466號卷一第153-155頁；同偵卷二第12-15頁）、股權轉讓協議書、股份申請書（本院卷第243-245頁） 7 吳妙君 104年6月2日 3,000元 趙思屏（益勝公司業務） 吳妙君（他5466號卷二第26-29頁）、趙思屏（他5466號卷一第153-155頁；同偵卷二第12-15頁；偵22270號卷第317-318頁）證述、股權轉讓協議書、股份申請書（他5466號卷一第17-19頁） 8 周美秀 104年6月16日 6,000元 張欽堯 （益勝公司業務） 周美秀、張欽堯證述（他5466號卷二第26-29頁）、股權轉讓協議書、股份申請書（他5466號卷一第55-53頁） 9 陳治輝 104年6月30日 5,000元 張庭瑜 （益勝公司業務） 陳治輝、張庭瑜證述（他5466號卷二第26-29頁）、股權轉讓協議書、股份申請書（他5466號卷一第21-23頁） 10 邱垂星 104年7月29日 1萬元 邱良翰（益勝公司業務） 邱垂星、邱良翰證述（他5466號卷二第12-15、26-29頁）、股權轉讓協議書、股份申請書（他5466號卷一第25-27頁） 合計   10萬8,000元